【裁判字號】    99,判,992
【裁判日期】    990930
【裁判案由】    信用合作社法
【裁判全文】
最  高  行  政  法  院  判  決
                                       99年度判字第992號
上  訴  人  甲○○
            庚○○
            乙○○
            丙○○
            丁○○
            戊○○
            己○○
共      同
訴訟代理人  盧世欽律師
被  上訴人  行政院金融監督管理委員會
代  表  人  陳裕章
上列當事人間信用合作社法事件，上訴人對於中華民國97年10月
30日臺北高等行政法院97年度訴字第115號判決，提起上訴，本
院判決如下：
    主  文
上訴駁回。
上訴審訴訟費用由上訴人負擔。
    理  由
一、被上訴人之代表人原為陳樹，民國97年12月1日改由陳擔
    任、99年5月14日改由陳裕璋擔任，有被上訴人提出之任命
    令在卷足稽，茲據彼等擔任新任代表人時分別具狀聲明承受
    訴訟，均無不合，應予准許。
二、緣上訴人乙○○、丁○○、戊○○為屏東縣東港鎮信用合作
    社（下稱東港合作社）理事、甲○○為該社監事、丙○○、
    己○○及庚○○為該社社員代表。88年間財政部（該部金融
    業務自93年7月1日起由被上訴人承受辦理）以中央存款保險
    股份有限公司（下稱中央存保公司）於88年6月初派員前往
    東港合作社辦理一般業務查核時，發現該社總社有私設電腦
    偽造定期存單、竄改定期存款科目日結單暨偽造不實存放合
    作金庫銀行屏東支庫對帳單等重大違法情事，總計挪用金額
    新臺幣（下同）9.04億元，而依據基準日88年5月31日該社
    帳列淨值僅1.5億元，如遭挪用金額未能追回，該社淨值恐
    將有嚴重不足之虞，為整飭金融紀律暨保障存款人權益，於
    88年7月3日函請中央存保公司派員進駐輔導，並於88年7月5
    日成立監管小組進行監管、查核，因東港合作社之損失擴大
    ，致調整後淨值為負數，已無自救及繼續經營能力，並已喪
    失支付能力，為保護存款人權益及降低對於基層金融體系及
    社會之衝擊，財政部遂以東港合作社涉及重大弊案，業務財
    務狀況顯著惡化，有損存款人權益之虞，依行為時信用合作
    社法（下稱合作社法）第27條、第37條準用行為時銀行法（
    下稱銀行法）第62條第2項、金融機構監管接管辦法（下稱
    監管接管辦法）第11條、第14條等規定，以88年9月15日台
    財融字第88748624號函（下稱原處分甲）指定中央存保公司
    為接管人，組成接管小組即日起接管東港合作社，依監管接
    管辦法第14條規定代行該社社員代表大會職權（接管期間該
    社社員代表大會、理事及監事職權應予停止，相關職權由接
    管人行使），並於88年9月15日召開臨時社員大會，決議自
    同日24時0分起，讓與該社全部營業及資產負債由臺灣銀行
    概括承受，財政部亦於同日以台財融字第88748613號函（下
    稱原處分乙）同意東港合作社自88年9月15日24時起由臺灣
    銀行概括承受並繼續營業。上訴人對原處分甲、乙不服，提
    起訴願，經行政院以上訴人非行政處分之相對人，亦非利害
    關係人，而以91年12月24日院臺訴字第0910092012號為不受
    理之訴願決定，上訴人提起行政訴訟，原法院以92年度訴字
    第858號裁定駁回，經本院以94年度裁字第1150號裁定廢棄
    發回；原法院以94年度訴更一字第103號判決撤銷訴願決定
    ，經行政院重行審理後為駁回訴願之決定。上訴人復提起行
    政訴訟。
三、上訴人於原審起訴主張：(一)原處分所依據之合作社法第27條
    第1項、銀行法第62條第1項及監管接管辦法第11條第1項第3
    款、第14條第4款等規定，依司法院釋字第488號解釋意旨係
    違反憲法第15條保障人民財產權之法意而無效，財政部仍據
    以作成原處分甲、乙，自屬違法。(二)東港合作社發生弊案後
    ，曾召開2次臨時社員代表大會，88年7月18日召開第1次臨
    時社員代表大會因人數不足而流會；第2次於88年8月19日召
    開，監管小組提出2議案，第1案未被接受，第2案「建議全
    體社員按原股金增資30倍，如無法提出股金增資，則由其他
    金融機構合併或概括承受，相關處理事宜授權監管小組人員
    全權處理」之內容，經社員代表大會決議修改為「其他金融
    機構概括承受，讓與對象及相關處理事宜授權監管人員全權
    接洽再提代表大會公決」。惟監管小組堅不修正，引發社員
    代表反彈而流會，足見監管小組完全未斟酌東港合作社由其
    他金融機關概括承受或合併時，經社員大會決議之可行性，
    與司法院釋字第488號解釋意旨相悖；且2次召開臨時社員代
    表大會時，中央存保公司僅係監管人，依合作社法第18條第
    1項、監管接管辦法第8條以下條文，可知當時東港合作社之
    最高權力機關仍為社員大會（由社員代表大會行使職權），
    監管人仍須遵守社員大會之決議，惟監管人不依前開社員代
    表大會之修正案進行討論、置社員大會意見於不顧，嚴重侵
    犯社員大會職權並干涉私法自治之機制。另中央存保公司亦
    未召開第3次社員代表大會，財政部於88年9月15日以原處分
    甲指定中央存保公司為東港合作社之接管人後，並未斟酌該
    社社員大會決議之可行性，即於同日以原處分乙准臺灣銀行
    概括承受，有違司法院釋字第488號解釋「斟酌社員代表大
    會決議之可行性」意旨。(三)中央存保公司僅以政府公告現值
    加3成評估東港合作社之資產，被上訴人係以超低價格由臺
    灣銀行概括承受，侵害全體社員之權益等語，求為撤銷訴願
    決定及原處分甲、乙之判決。
四、被上訴人則以：(一)主管機關於金融機構因業務或財務狀況顯
    著惡化，不能支付其債務或有損及存款人利益之虞時，依銀
    行法第62條及監管接管辦法派員接管，乃為保障存款大眾權
    益，符合憲法第15條保障財產權之規定；另司法院釋字第48
    8號、第489號解釋重點為主管機關在核准接管人決定概括讓
    與前，如何情形須聽取股東、社員、經營者或利害關係人陳
    述之意見或徵詢地方自治團體相關機關之意見設置明文規定
    ，並應考慮該金融機構能否適時提供相當資金、擔保或其他
    解決其資產不足清償債務之有效方法；且主管機關如擬依銀
    行法第62條及合作社法第27條等規定為其他必要處置時，亦
    應踐行上開相關程序，始符合必要處置之意旨。另應就上述
    應踐行之程序設置明文規定，檢討修正法律以符合憲法保障
    人民財產權之意旨。然相關解釋文亦敘明合作社法第27條第
    1項及銀行法第62條第1項係為保障存款人權益，並兼顧金融
    秩序之安定而設，監管接管辦法第11條第1項第3款及第14條
    第4款亦有銀行法第62條第3項授權之依據，並未認定上揭規
    定違反憲法第15條保障人民財產權之規定而有違憲無效之情
    事。(二)中央存保公司88年7月3日奉派進駐輔導東港合作社並
    隨即成立監管小組進行監管時，發現該社已無自救及繼續經
    營能力，亦已喪失支付能力，其時狀況急迫符合行政程序法
    第103條第2款得不予陳述意見機會之規定。本件雖發生在行
    政程序法施行前，財政部仍參考司法院釋字第488號解釋意
    旨，由監管小組於88年8月19日再次召開臨時社員代表大會
    ，給處分相對人充分陳述意見及表達提出解決問題之機會，
    已符合行政程序法第102條規定及司法院釋字第488號解釋意
    旨。(三)監管小組於88年7月18日召開臨時社員代表大會，討
    論：「提案1：提供本社資產…作為擔保對外借款，對外借
    款額度提高為新臺幣（下同）20億元。…提案2…為保障存
    款人權益，同意讓與本社營業及資產負債由其他金融機構合
    併或概括承受…」惟因人數不足流會；為踐行司法院釋字第
    488號、第489號解釋意旨，監管小組復於88年8月19日再次
    召開臨時社員代表大會，該次大會出席人數已達法定人數，
    並給予充分陳述表達提出解決問題之機會，於會中並請社員
    代表就中央存保公司評估該社高達23億餘元之損失提出清償
    債務之有效方法，而該社社員代表表示不願辦理增資，且無
    法提出清償債務之其他有效方法，擬進行表決時，又因社員
    代表陸續離席致人數不足而散會。監管小組續並召開該社理
    、監事座談會，出席理事、監事亦表示不願辦理增資或提供
    擔保，且未能提出其他解決該社資產不足清償債務問題之有
    效方法，為維護社員及該社存款人權益，財政部始依合作社
    法第27條及銀行法第62條第2項、監管接管辦法第11條、第1
    4條及存款保險條例第17條等規定予以接管，並停止該社社
    員代表大會、理事及監事職權，由中央存保公司商洽臺灣銀
    行概括承受並提供財務援助。財政部係在接管小組及臺灣銀
    行雙方同意概括承受意思表示一致之情形下，依接管人及臺
    灣銀行之申請，核准概括承受於法並無不合。
五、原審斟酌全辯論意旨及調查證據之結果，以：(一)財政部發現
    東港合作社淨值有嚴重不足之虞，為整飭金融紀律及保障存
    款人權益之必要，依合作社法第37條、銀行法第62條規定於
    88年7月3日指派中央存保公司派員進駐輔導、成立監管小組
    進行監管於法即無不合。又其考量東港合作社財務狀況顯著
    惡化，不能支付其債務，且有損及存款人利益之虞及該社各
    組織職權行使功能不彰各情，依合作社法第27條、第37條、
    銀行法第62條第2項、監管接管辦法第11條、第14條等規定
    ，以原處分甲指定中央存保公司為接管人，組成接管小組即
    日起接管東港信合社，接管期間該社社員代表大會、理事及
    監事職權應予停止，相關職權由接管人行使之，接管人並得
    為監管接管辦法第14條規定之行為，於法自無違誤。(二)中央
    存保公司監管小組查核後，發現東港合作社總社內部人員以
    竄改有關會計帳目、同筆定存簽發2份定存單等手法挪用該
    社資金、存戶存款，調整後之淨值為負數等情，有中央存保
    公司專案檢查報告可稽，與監管小組調查後所獲結論，除金
    額稍有不同外大致相同，足堪認定東港合作社損失擴大，已
    喪失清償債務之能力，亦無自救及繼續經營能力。又相關弊
    案係由東港合作社理事主席與會計主任、出納及放款人員等
    共同為之，亦有相關刑事判決可憑，該犯罪期間始自85年間
    ，截至中央存保公司88年6月間檢查發現止，歷時數年，東
    港合作社內部組織及相關人員均未查覺，則該社理事會（理
    事）執行職務、監事執行監察職務及社員代表參與社務之運
    作顯均無法發揮功能，是主管機關財政部考量該社財務狀況
    顯著惡化，不能支付其債務，且有損及存款人利益之虞及該
    社各組織職權行使功能不彰各情，依合作社法第27條、第37
    條、銀行法第62條第2項、監管接管辦法第11條、第14條等
    規定，以原處分甲指定中央存保公司為接管人，組成接管小
    組即日起接管東港合作社，接管期間該社社員代表大會、理
    事及監事職權應予停止，相關職權由接管人行使之，接管人
    並得為行為時監管接管辦法第14條規定之行為，於法自無違
    誤。(三)中央存保公司監管東港合作社後，監管小組於88年7
    月14日召開臨時社員代表大會，討論「提案1：提供本社資
    產…作為擔保對外借款，對外借款額度提高為20億元。…提
    案2：建請全體社員按原股金增資30倍，若有不願增資認股
    金者，不足數由本屆理監事（即遭停止職權之第18屆理事、
    第49屆監事）認足之，如增資認股金不可行，為保障存款人
    權益，同意讓與本社營業及資產負債由其他金融機構合併或
    概括承受…」因出席人數不足宣告流會；嗣再於88年8月19
    日召開第2次臨時社員代表大會討論前揭提案，會中與會代
    表就提案1、提案2均不同意，擬將提案2修正為「為保障存
    款人權益，同意讓與本社營業及資產負債由其他金融機構概
    括承受，讓與對象及相關事宜授權監管人員全權接洽再提代
    表大會公決」，另與會代表就該社因舞弊案所生之虧損及債
    務清償均無法提出清償債務之有效方法，嗣該會進行至擬表
    決時，因在場者不足法定出席人數而散會；另監管小組於同
    日亦與第20屆停權之理監事舉行座談會，出席理監事均表示
    尚無其他償債計畫可行等情，亦有相關資料在卷可參，則財
    政部對東港合作社於作成接管、概括承受處分前，實已經由
    監管人多次召開臨時社員代表大會、理監事座談會，予該社
    社員、經營者及利害關係人陳述意見之機會，其考量東港合
    作社社員代表、理事、監事均無法適時提供相當資金、擔保
    或其他解決其資產不足清償債務之有效方法及88年8月19日
    第2次臨時社員代表大會與會代表同意讓與該社營業及資產
    負債由其他金融機構概括承受之意見及中央存保公司續行查
    核結果，該社損失擴大，致調整後淨值已為負數，實際上已
    喪失支付債務能力，且無自救及繼續經營能力，為避免資產
    負債差額持續擴大損及存款大眾之權益及發生連鎖性效應危
    及整體金融市場之安定，及此急迫且涉重大公益事件，如依
    東港合作社社員代表修正提案「就讓與對象及相關事宜授權
    接洽後再提代表大會公決」之議，非惟議事冗慢程序緩不濟
    急，且令社員代表、理事、監事得循議事程序干擾主管機關
    為保障存款人權益、維持金融秩序之安定所為之金融監管行
    為等情，作成接管、概括承受處分，於法即無不合，亦無悖
    於司法院釋字第488號、第489號解釋意旨。(四)司法院釋字第
    488號解釋僅稱銀行法、合作社法及監管接管辦法僅就主管
    機關作成行政處分加以規定，未能對作成處分前，如何情形
    須聽取股東、社員、經營者或利害關係人陳述之意見或徵詢
    地方自治團體相關機關（涉及各該地方自治團體經營之金融
    機構）之意見設置明文，及上開辦法允許主管機關逕行指派
    機關為接管人，並使接管人取得經營權及財產管理處分權，
    復由接管人及主管機關決定概括讓與全部或部分業務及資產
    負債，無須斟酌受接管之金融機構股東或社員大會決議之可
    行性，亦不考慮該金融機構能否適時提供相當資金、擔保或
    其他解決其資產不足清償債務之有效方法，與憲法保障人民
    財產權之意旨未盡相符應儘速檢討修正，惟亦肯認合作社法
    第27條及銀行法第62條係為保障存款人權益，並兼顧金融秩
    序之安定而設，監管接管辦法亦有銀行法第62條授權之依據
    ，據此，主管機關於指派機關為接管人，並使接管人取得經
    營權及財產管理處分權，復由接管人及主管機關決定概括讓
    與全部或部分業務及資產負債前，如已斟酌受接管之金融機
    構股東或社員大會決議之可行性，且考慮該金融機構能否適
    時提供相當資金、擔保或其他解決其資產不足清償債務之有
    效方法，則主管機關指派接管人，並使接管人取得經營權及
    財產管理處分權，核准金融機構概括讓與全部或部分業務及
    資產負債之處分，即無違背憲法保障人民財產權之意旨，亦
    無違憲可言。(五)臺灣銀行概括承受東港合作社之資產負債時
    ，該社淨值為負1,952,166,000元，其係為配合政府維護國
    家整體經濟利益之政策，挽救經營不善之基層金融機構，避
    免引發金融危機而為，且為穩定社員信心，保障社員權益，
    自89年3月1日起依面額退還一般社員股金，姑不論東港合作
    社占全體貨幣機構存放款業務量甚微，屬基層小型金融機構
    ，且上訴人未具體主張並釋明事發時東港合作社（含總社及
    分社）是否尚有資產價值及其總值為何，空執現今銀行分行
    之出售價值每分行高達1億餘元，稱中央存保公司於評估東
    港合作社之資產時僅以政府公告現值加3成之價格評估，6家
    分社價值未另行計價評估，顯以超低價由臺灣銀行概括承受
    ，侵害全體社員權益云云，自嫌乏據等，資為論據。因將原
    決定及原處分均維持，駁回上訴人在原審之訴。
六、本院查：
  (一)按「信用合作社違反法令、章程或無法健全經營而有損及社
    員及存款人權益之虞時，主管機關得為左列處分：一撤銷各
    類法定會議之決議。但其決議內容違反法令或章程者，當然
    無效。二撤銷經理人、職員，或命令信用合作社予以處分。
    三限制發給理事、監事酬勞金。四停止或解除理事、監事職
    務。五停止部分業務。六勒令停業清理或合併。七命令解散
    。八其他必要之處置。」、「信用合作社之管理，準用銀行
    法第5條至第9條、第11條至第17條、第22條至第24條、第26
    條、第30條至第35條、第36條至第45條、第48條、第49條、
    第51條、第55條至第57條、第62條至第69條、第74條至第76
    條及第79條規定。」、「銀行因業務或財務狀況顯著惡化，
    不能支付其債務或有損及存款人利益之虞時，中央主管機關
    得勒令停業並限期清理、停止其一部業務、派員監管或接管
    、或為其他必要之處置，並得洽請有關機關限制其負責人出
    境。中央主管機關於派員監管或接管時，得停止其股東會、
    董事或監察人全部或部分職權。前2項監管或接管辦法，由
    中央主管機關定之。…」合作社法第27條第1項、第37條、
    銀行法第62條分別定有明文。次按「要保機構依本條例及銀
    行法規定受輔導、監管或接管時，中央存款保險公司於報經
    主管機關核准後，得對要保機構辦理貸款或存款，並得準用
    第15條第1項第3款規定。…」、「要保機構經主管機關勒令
    停業時，中央存款保險公司為維護信用秩序，保障存款人或
    信託資金指定受益人（以下合稱存款人）權益，應依下列方
    式辦理︰…三對其他要保機構提供資金、辦理貸款、存款或
    保證停業機構債務等財務協助，促使其合併該停業機構或承
    受該停業機構全部或部分之營業及資產負債。」亦為行為時
    存款保險條例第17條第2項前段、第15條第3款所明定。又監
    管接管辦法第11條第1項及第14條亦分別規定「監管人得協
    助受監管金融機構辦理左列事項：一委託經營全部或部分業
    務。二增資或減資。三概括讓與全部或部分業務及資產負債
    。四合併。五其他經財政部指定之重要事項。」、「接管人
    執行職務有左列行為時，應事先報經財政部核准：一營業行
    為以外之財產處分。二重大權利之拋棄、讓與或重大義務之
    承諾。三重要人事之任免。四辦理第11條第1項第1款至第4
    款之事項。」。
  (二)上訴意旨略以：(1)依司法院釋字第488號解釋意旨，原處分
    所依據之合法社法第27條第1項、銀行法第62條及監管接管
    辦法第11條第1項第3款、第14條第4款等規定，均違背憲法
    第15條規定而違憲，應屬無效，被上訴人所為原處分即屬違
    法。監管小組召集人對於當時東港合作社之最高議事機關社
    員代表大會之提案未予理會置而不論，亦與上開解釋所強調
    於合併或概括承受時應斟酌之事項相違背，顯已侵犯社員大
    會之職權及干涉私法自治，原判決未說明上訴人之主張何以
    不足採，亦未交代不採之理由，自屬判決不備理由。(2)原判
    決理由五(七)認接管小組於88年9月15日有召開第20屆第3次臨
    時社員代表大會，並以88年9月15日接管發字第002號開會通
    知單為證，然上開大會根本未召開，苟有召開上開大會，何
    以開會通知單寄發與開會日期同一天？亦無大會簽到資料與
    通知單寄發之郵局大宗信件寄發資料或寄發證明，原判決認
    定有召開第3次臨時社員代表大會乃屬無據，亦屬判決不備
    理由。(3)中央存保公司一方面低估東港合作社資產，一方面
    又高估該社之淨值負數，在在侵害社員之權益，亦未依司法
    院釋字第488號解釋意旨，斟酌社員代表大會決議之可行性
    ，違反該解釋意旨，原判決就上訴人於原審一再主張之攻擊
    方法恝而未論，有判決理由不備之違法。(4)因政府金融政策
    限制銀行及分行之設立，故每一銀行或分行之出售或拍賣價
    值均在1億元以上，此乃眾所皆知之事；中央存保公司一方
    面監管、接管東港合作社，一方面卻片面評估東港合作社之
    資產，至其評估之證據則未見提出，原判決未予查證此部分
    之評估資料，卻認上訴人之主張無據，亦屬判決不備理由等
    語。
  (三)經查，中央存保公司於88年6月為業務查核時，發現東港合
    作社總社有重大違法情事，乃作成檢查報告呈報財政部；財
    政部據於88年7月3日派員進駐輔導，並於同年7月5日指定中
    央存保公司為監管人，成立監管小組，即日起監管東港信合
    社，監管期間該社之理監事職權由監管人行使之；嗣監管小
    組分別於88年7月14日、88年8月19日分別召開臨時社員代表
    大會，均因出席人數或表決人數不足法定人數而宣告流會；
    監管小組於88年8月19日與第20屆停權之理監事舉行座談會
    ，出席理監事均表示尚無其他償債計畫可行。嗣財政部88年
    9月15日以原處分甲指定中央存保公司為接管人，組成接管
    小組即日起接管東港信合社，接管期間該社社員代表大會、
    理事及監事職權應予停止，相關職權由接管人行使之，並得
    為監管接管辦法第14條規定之行為。接管小組於88年9月15
    日召開第20屆臨時第3次臨時社員代表大會，決議自同日24
    時起，讓與該社全部營業及資產負債由臺灣銀行概括承受，
    財政部亦於同日以原處分乙同意且由臺灣銀行繼續營業等情
    ，為原審經依調查證據言詞辯論後依法確定之事實。經核原
    判決將訴願決定及原處分予以維持，其認事用法核與上開規
    定相符並無違誤，且已明確論述其事實認定之依據及得心證
    之理由，對上訴人在原審之主張如何不足採之論證取捨等事
    項，亦均有詳為論斷（見原判決第19頁五、第23頁至30頁）
    ，其所適用之法規與該案應適用之法規並無違背，與解釋判
    例亦無牴觸，並無所謂判決不適用法規或適用不當或理由不
    備等違背法令之情事；又證據之取捨與當事人所希冀者不同
    ，致其事實之認定亦異於該當事人之主張者，不得謂為原判
    決有違背法令之情形，上訴意旨無非重複業經原判決詳予論
    述不採之事項再予爭執，核屬法律見解歧異，要難謂為原判
    決有違背法令之情形。上訴論旨，仍執前詞，指摘原判決違
    背法令，求予廢棄，為無理由，應予駁回。
七、據上論結，本件上訴為無理由。依行政訴訟法第255條第1項
    、第98條第1項前段、第104條，民事訴訟法第85條第1項前
    段，判決如主文。
中    華    民    國    99    年    9     月    30    日
                    最高行政法院第七庭
                        審判長法官  藍  獻  林
                              法官  廖  宏  明
                              法官  張  瓊  文
                              法官  姜  素  娥
                              法官  林  文  舟

以  上  正  本  證  明  與  原  本  無  異
中    華    民    國    99    年    9     月    30    日
                              書記官  賀  瑞  鸞

司法院資訊處製作；財團法人民間司法改革基金會備份。
